ACORDAO-COMPLETO-2496566

ACÓRDÃO 765/2022 ATA 4/2022 - SEGUNDA CÂMARA

VISTOS, relatados e discutidos estes autos que tratam de Tomada de Contas Especial instaurada pela Secretaria Especial da Cultura, em desfavor da sociedade empresária Eduardo Mattos Silva - ME e de seu sócio, o Senhor Eduardo Mattos Silva, em razão de omissão no dever de prestar contas, captados por força do projeto cultural Pronac 13-1486, denominado "The Brazilian Monuments Art Book";
ACORDAM os Ministros do Tribunal de Contas da União, reunidos em sessão da 2ª Câmara, ante as razões expostas pelo relator, em:
9.1. considerar revéis os responsáveis Eduardo Mattos Silva - ME e Eduardo Mattos Silva, para todos os efeitos, dando-se prosseguimento ao processo, com fulcro no art. 12, § 3º, da Lei 8.443/1992; 
9.2. julgar irregulares, nos termos dos arts. 1º, inciso I, 16, inciso III, alíneas "a" e "c", da Lei 8.443/1992, c/c os arts. 19 e 23, inciso III, da mesma Lei, as contas dos responsáveis Eduardo Mattos Silva - ME e Eduardo Mattos Silva, condenando-os solidariamente ao pagamento das importâncias a seguir especificadas, atualizadas monetariamente e acrescidas dos juros de mora, calculadas a partir das datas discriminadas até a data da efetiva quitação do débito, fixando-lhes o prazo de quinze dias, para que comprovem, perante o Tribunal, o recolhimento das referidas quantias aos cofres do Fundo Nacional de Cultura, nos termos do art. 23, inciso III, alínea "a", da citada lei, c/c o art. 214, inciso III, alínea "a", do Regimento Interno do TCU;  
	Data de ocorrência
	Valor histórico (R$) 
	Tipo da parcela

	26/12/2013
	140.000,00
	Débito

	23/12/2014
	69.145,39
	Débito

	23/12/2014
	25.000,00
	Débito

	24/12/2014
	31.000,00
	Débito

	29/12/2014
	857,64
	Débito

	29/12/2014
	64.000,00
	Débito

	29/12/2014
	3.218,52
	Débito

	29/12/2014
	12.630,96
	Débito

	5/9/2018
	867,94
	Crédito

9.3. aplicar individualmente aos responsáveis Eduardo Mattos Silva - ME e Eduardo Mattos Silva, a multa prevista no art. 57 da Lei 8.443/1992 c/c o art. 267 do Regimento Interno do TCU, no valor de R$ 100.000,00 (cem mil reais) , fixando-lhes o prazo de quinze dias, a contar da notificação, para que comprovem, perante o Tribunal (art. 214, III, alínea "a", do Regimento Interno do TCU) , o recolhimento da dívida aos cofres do Tesouro Nacional, atualizada monetariamente desde a data deste acórdão até a data do efetivo recolhimento, se paga após o vencimento, na forma da legislação em vigor;
9.4. autorizar, desde logo, a cobrança judicial das dívidas, caso não atendidas as notificações, na forma do disposto no art. 28, inciso II, da Lei 8.443/1992;
9.5. autorizar também, desde logo, se requerido, com fundamento no art. 26, da Lei 8.443, de 1992, c/c o art. 217, §§ 1º e 2º do Regimento Interno do TCU, o parcelamento da (s) dívida (s) em até 36 parcelas, incidindo, sobre cada parcela, corrigida monetariamente, os correspondentes acréscimos legais, fixando-lhe o prazo de quinze dias, a contar do recebimento da notificação, para comprovar, perante o Tribunal, o recolhimento da primeira parcela, e de trinta dias, a contar da parcela anterior, para comprovar os recolhimentos das demais parcelas, devendo incidir, sobre cada valor mensal, atualizado monetariamente, os juros de mora devidos, no caso do débito, na forma prevista na legislação em vigor, alertando os responsáveis de que a falta de comprovação do recolhimento de qualquer parcela importará o vencimento antecipado do saldo devedor, nos termos do § 2º do art. 217 do Regimento Interno deste Tribunal; 
9.6. esclarecer ao responsável Eduardo Mattos Silva que, caso se demonstre, por via recursal, a correta aplicação dos recursos, mas não se justifique a omissão da prestação de contas, o débito poderá ser afastado, mas permanecerá a irregularidade das contas, dando-se ensejo à aplicação da multa prevista no art. 58, inciso I, da Lei 8.443/1992;
9.7. enviar cópia deste acórdão à Secretaria Especial da Cultura e aos responsáveis, para ciência, e à Procuradoria da República no Estado de São Paulo, nos termos do § 3º do art. 16 da Lei 8.443/1992, c/c o § 7º do art. 209 do Regimento Interno do TCU, para adoção das medidas cabíveis, informando-lhes que a presente deliberação, acompanhada do Relatório e do Voto que a fundamentam, está disponível para consulta no endereço www.tcu.gov.br/acordaos; e
9.8. informar à Procuradoria da República no Estado de São Paulo que, nos termos do parágrafo único do art. 62 da Resolução TCU 259/2014, os procuradores e membros do Ministério Público credenciados nesta Corte podem acessar os presentes autos de forma eletrônica e automática, ressalvados apenas os casos de eventuais peças classificadas como sigilosas, as quais requerem solicitação formal.

Tomada de Contas Especial instaurada pela Secretaria Especial da Cultura, em desfavor da sociedade empresária Eduardo Mattos Silva - ME e de seu sócio, o Senhor Eduardo Mattos Silva, em razão de omissão no dever de prestar contas, captados por força do projeto cultural Pronac 13-1486, denominado The Brazilian Monuments Art Book.

Segunda Câmara

Secretaria Especial da Cultura.

3. Interessados/Responsáveis:
3.1. Responsáveis: Eduardo Mattos Silva (CNPJ 09.194.400/0001-50); Eduardo Mattos Silva (CPF XXX.492.418-XX).

13.1. Ministros presentes: Bruno Dantas (Presidente), Augusto Nardes (Relator) e Antonio Anastasia.
13.2. Ministro-Substituto presente: Marcos Bemquerer Costa.

AUGUSTO NARDES

Transcrevo a seguir a instrução lavrada por auditor da Secretaria de Controle Externo de Tomada de Contas Especial (peça 69) , que contou com a anuência do corpo dirigente daquela unidade (peças 70 e 71) :
"INTRODUÇÃO
1.	Cuidam os autos de tomada de contas especial instaurada pela Secretaria Especial da Cultura, em desfavor da sociedade empresária Eduardo Mattos Silva - ME e de seu sócio, o Sr. Eduardo Mattos Silva, em razão de omissão no dever de prestar contas, captados por força do projeto cultural Pronac 13-1486, denominado 'The Brazilian Monuments Art Book', cujo objeto consistia em 'editar o livro (bilíngue Português/Inglês) intitulado The Brazilian Monuments Art Book, que registrará com textos, fotos históricas e artísticas a nossa diversidade cultural, com o objetivo de reunir os mais conhecidos cartões postais das grandes metrópoles do Brasil, passando por seus 26 estados mais o distrito federal, perpetuando a história das cidades e seus monumentos' (peça 1) .
HISTÓRICO
2.	Em 5/10/2018, com fundamento na IN/TCU 71/2012, alterada pela IN/TCU 76/2016 e DN/TCU 155/2016, o dirigente da instituição Secretaria Especial da Cultura autorizou a instauração da tomada de contas especial (peça 20) . O processo foi registrado no sistema e-TCE com o número 651/2019.
3.	A Portaria nº 238, de 8 de maio de 2013, autorizou a captação do valor de apoio, totalizando R$ 373.890,00, no período de 09/05/2013 a 31/12/2013 (peça 8) , com prazo para execução dos recursos 02/01/2014 a 31/12/2015, recaindo o prazo para prestação de contas em 30/1/2016.
4.	A empresa proponente captou recursos autorizados, no montante de R$ 345.852,51, conforme atestam os recibos (peça 9) . De acordo com os extratos bancários (peça 36) , os recursos captados foram creditados nas seguintes datas:
	Valor (R$) 
	Data

	140.000,00
	26/12/2013

	69.145,39
	23/12/2014

	25.000,00
	23/12/2014

	31.000,00
	24/12/2014

	64.000,00
	29/12/2014

	857,54
	29/12/2014

	3.218,52
	29/12/2014

	12.630,96
	29/12/2014

5.	O fundamento para a instauração da Tomada de Contas Especial, conforme consignado na matriz de responsabilização elaborada pelo tomador de contas, foi a constatação da seguinte irregularidade: 
Não comprovação da boa e regular aplicação dos recursos federais repassados à EDUARDO MATTOS SILVA, em face da omissão no dever de prestar contas dos valores transferidos, no âmbito do Editar o livro (bilíngue Português/Inglês) intitulado 'The Brazilian Monuments Art Book' que registrará com textos, fotos históricas e artísticas a nossa diversidade cultural, com o objetivo de reunir os mais conhecidos cartões postais das grandes metrópoles do Brasil, passando por seus 26 estados mais o distrito federal, perpetuando a história das cidades e seus monumentos., no período de 2/1/2014 a 31/12/2015, cujo prazo encerrou-se em 30/1/2016.
6.	Os responsáveis arrolados na fase interna foram devidamente comunicados e, diante da ausência de justificativas para elidir a irregularidade e da não devolução dos recursos, instaurou-se a tomada de contas especial.
7.	No Relatório de TCE nº 651/2019 (peça 43) , o tomador de contas concluiu que o prejuízo importaria no valor original de R$ 344.984,57, imputando-se a responsabilidade a Eduardo Mattos Silva e Eduardo Mattos Silva, na condição de dirigente.
8.	Em 11/2/2020, a Controladoria-Geral da União emitiu o relatório de auditoria (peça 45) , em concordância com o relatório do tomador de contas. O certificado de auditoria e o parecer do dirigente do órgão de controle interno concluíram pela irregularidade das presentes contas (peças 46 e 47) .
9.	Em 30/3/2020, o ministro responsável pela área atestou haver tomado conhecimento das conclusões contidas no relatório e certificado de auditoria, bem como do parecer conclusivo do dirigente do órgão de controle interno, manifestando-se pela irregularidade das contas, e determinou o encaminhamento do processo ao Tribunal de Contas da União (peça 48) .
10.	Na instrução inicial (peça 51) , analisando-se os documentos nos autos, concluiu-se pela necessidade de realização de citação e audiência para as seguintes irregularidades: 
10.1.	Irregularidade 1: não comprovação da boa e regular aplicação dos recursos captados com amparo no Pronac 13-1486, em virtude da omissão no dever de prestar contas.
10.1.1.	Evidências da irregularidade: documentos técnicos presentes nas peças 19, 23, 32, 17, 33, 25, 31, 30, 29, 35, 27, 26, 20, 18, 28, 21 e 34.
10.1.2.	Normas infringidas: art. 37, caput, c/c o art. 70, parágrafo único, da Constituição da República Federativa do Brasil; art. 93, do Decreto-lei 200/1967; art. 66, do Decreto 93.872/1986; /IN nº 1/2012: art. 6, inciso V; art. 70, caput; art. 86 // IN nº 5/2017: art. 51, III, 'a'.
10.2.	Débitos relacionados aos responsáveis Eduardo Mattos Silva - ME (CNPJ: 09.194.400/0001-50) e Eduardo Mattos Silva (CPF: XXX.492.418-XX) :
	Data de ocorrência
	Valor histórico (R$) 
	Débito/Crédito

	26/12/2013
	140.000,00
	D

	23/12/2014
	69.145,39
	D

	23/12/2014
	25.000,00
	D

	24/12/2014
	31.000,00
	D

	29/12/2014
	857,64
	D

	29/12/2014
	64.000,00
	D

	29/12/2014
	3.218,52
	D

	29/12/2014
	12.630,96
	D

	5/9/2018
	867,94
	C

10.2.1.	Cofre credor: Fundo Nacional de Cultura.
10.2.2.	Responsável: Eduardo Mattos Silva (CPF: XXX.492.418-XX) .
10.2.2.1.	Conduta: não comprovar a boa e regular aplicação dos recursos captados com amparo no Pronac 13-1486, em virtude da omissão no dever de prestar contas.
10.2.2.2.	Nexo de causalidade: A perda do prazo para a apresentação da prestação de contas do Pronac 13-1486, encerrado em 30/1/2016, impossibilitou a comprovação da boa e regular aplicação dos recursos captados, resultando na presunção de dano ao erário.
10.2.2.3.	Culpabilidade: Não há excludentes de ilicitude, de culpabilidade e de punibilidade; é razoável supor que o responsável tinha consciência da ilicitude de sua conduta; era exigível conduta diversa da praticada, qual seja, desincumbir-se do seu dever por meio da apresentação da prestação de contas no prazo e forma devidos. 
10.2.3.	Responsável: Eduardo Mattos Silva - ME (CNPJ: 09.194.400/0001-50) .
10.2.3.1.	Conduta: não comprovar, por intermédio de seu dirigente, a boa e regular aplicação dos recursos captados com amparo no Pronac 13-1486, em virtude da omissão na apresentação da prestação de contas, cujo prazo encerrou-se em 30/1/2016.
10.2.3.2.	Nexo de causalidade: A perda do prazo para a apresentação da prestação de contas do Pronac 13-1486, encerrado em 30/1/2016, impossibilitou a comprovação da boa e regular aplicação dos recursos captados, resultando na presunção de dano ao erário.
10.2.3.3.	Culpabilidade: não há excludentes de ilicitude, de culpabilidade e de punibilidade; é razoável supor que o administrador responsável pela pessoa jurídica tinha consciência da ilicitude de sua conduta; era exigível conduta diversa da praticada, qual seja, desincumbir-se do seu dever por meio da apresentação da prestação de contas no prazo e forma devidos. 
11.	Encaminhamento: citação.
11.1.	Irregularidade 2: não cumprimento do prazo originalmente estipulado para prestação de contas do projeto incentivado, cujo prazo encerrou-se em 30/1/2016.
11.1.1.	Evidências da irregularidade: documentos técnicos presentes nas peças 17, 18, 19, 20, 21, 23, 24, 25, 26, 27, 28, 29, 31, 32, 33, 34 e 35.
11.1.2.	Normas infringidas: art. 37, caput, c/c o art. 70, parágrafo único, da Constituição da República Federativa do Brasil; art. 93, do Decreto-lei 200/1967; art. 66, do Decreto 93.872/1986.
11.1.3.	Responsável: Eduardo Mattos Silva (CPF: XXX.492.418-XX) .
11.1.3.1.	Conduta: descumprir o prazo originalmente estipulado para prestação de contas dos recursos captados com amparo no Pronac 13-1486, o qual se encerrou em 30/1/2016.
11.1.3.2.	Nexo de causalidade: a conduta descrita impediu o estabelecimento do nexo causal entre as possíveis despesas efetuadas com os recursos captados, no âmbito do Pronac 13-1486, no período de 2/1/2014 a 31/12/2015.
11.1.3.3.	Culpabilidade: não há excludentes de ilicitude, de culpabilidade e de punibilidade; é razoável supor que o responsável tinha consciência da ilicitude de sua conduta; era exigível conduta diversa da praticada, qual seja, desincumbir-se do seu dever por meio da apresentação da prestação de contas no prazo e forma devidos. 
12.	Encaminhamento: audiência.
13.	Em cumprimento ao pronunciamento da unidade (peça 53) , foram efetuadas citação e audiência dos responsáveis, nos moldes adiante:
a)	 Eduardo Mattos Silva - promovida a citação e audiência do responsável, conforme delineado adiante:
	Comunicação: Ofício 38839/2020 - Seproc (peça 59) 
Data da Expedição: 10/9/2020
Data da Ciência: não houve (Mudou-se, Outros) (peças 62 e 61) 
Observação: Ofício enviado para o endereço do responsável, conforme pesquisa na base de dados  nos sistemas corporativos do TCU, custodiada pelo TCU  (peça 57) .
	
b)	 Eduardo Mattos Silva - promovida a citação e audiência do responsável, conforme delineado adiante:
	Comunicação: Ofício 47030/2020 - Seproc (peça 58) 
Data da Expedição: 10/9/2020
Data da Ciência: não houve (Mudou-se) (peça 60) 
Observação: Ofício enviado para o endereço do responsável, conforme pesquisa na base de dados  no sistema da Receita Federal, custodiada pelo TCU  (peça 56) .
	
	Comunicação: Edital 0069/2021 - Seproc (peça 66) 
Data da Publicação: 10/2/2021
Fim do prazo para a defesa: 25/2/2021
	
14.	Conforme Despacho de Conclusão das Comunicações Processuais (peça 68) , as providências inerentes às comunicações processuais foram concluídas. 
15.	Transcorrido o prazo regimental, o responsável permaneceu silente, devendo ser considerado revel, nos termos do art. 12, § 3º, da Lei 8.443/1992.
ANÁLISE DOS PRESSUPOSTOS DE PROCEDIBILIDADE DA IN/TCU 71/2012
Avaliação de Viabilidade do Exercício do Contraditório e Ampla Defesa
16.	Verifica-se que não houve o transcurso de mais de dez anos desde o fato gerador sem que tenha havido a notificação dos responsáveis pela autoridade administrativa federal competente (art. 6º, inciso II, c/c art. 19 da IN/TCU 71/2012, modificada pela IN/TCU 76/2016) , uma vez que o fato gerador da irregularidade sancionada ocorreu em 31/1/2016, e os responsáveis foram notificados sobre as irregularidades pela autoridade administrativa competente conforme abaixo:
16.1.	Eduardo Mattos Silva, por meio do edital acostado à peça 26 (p. 2) , publicado em 13/2/2019.
Valor de Constituição da TCE 	
17.	Verifica-se, ainda, que o valor atualizado do débito apurado (sem juros) em 1/1/2017 é de R$ 420.027,84, portanto superior ao limite mínimo de R$ 100.000,00, na forma estabelecida conforme os arts. 6º, inciso I, e 19 da IN/TCU 71/2012, modificada pela IN/TCU 76/2016. 
OUTROS PROCESSOS/DÉBITOS NOS SISTEMAS DO TCU COM OS MESMOS RESPONSÁVEIS
18.	Informa-se que não foi encontrado débito imputável aos responsáveis em outros processos no Tribunal.
19.	A tomada de contas especial está, assim, devidamente constituída e em condição de ser instruída.
EXAME TÉCNICO
Da validade das notificações:
20.		Preliminarmente, cumpre tecer breves considerações sobre a forma como são realizadas as comunicações processuais no TCU. A esse respeito, destacam-se o art. 179, do Regimento Interno do TCU (Resolução 155, de 4/12/2002) e o art. 4º, inciso III, § 1º, da Resolução TCU 170, de 30 de junho de 2004, in verbis:
Art. 179. A citação, a audiência ou a notificação, bem como a comunicação de diligência, farse-ão:
I - mediante ciência da parte, efetivada por servidor designado, por meio eletrônico, fac-símile, telegrama ou qualquer outra forma, desde que fique confirmada inequivocamente a entrega da comunicação ao destinatário;
II - mediante carta registrada, com aviso de recebimento que comprove a entrega no endereço do destinatário;
III - por edital publicado no Diário Oficial da União, quando o seu destinatário não for localizado
 (...) 
Art. 3º As comunicações serão dirigidas ao responsável, ou ao interessado, ou ao dirigente de órgão ou entidade, ou ao representante legal ou ao procurador constituído nos autos, com poderes expressos no mandato para esse fim, por meio de:
I - correio eletrônico, fac-símile ou telegrama;
II - servidor designado;
III - carta registrada, com aviso de recebimento;
IV - edital publicado no Diário Oficial da União, quando o seu destinatário não for localizado, nas hipóteses em que seja necessário o exercício de defesa.
Art. 4º. Consideram-se entregues as comunicações:
I - efetivadas conforme disposto nos incisos I e II do artigo anterior, mediante confirmação da ciência do destinatário;
II - realizadas na forma prevista no inciso III do artigo anterior, com o retorno do aviso de recebimento, entregue comprovadamente no endereço do destinatário;
III - na data de publicação do edital no Diário Oficial da União, quando realizadas na forma prevista no inciso IV do artigo anterior.
§ 1º O endereço do destinatário deverá ser previamente confirmado mediante consulta aos sistemas disponíveis ao Tribunal ou a outros meios de informação, a qual deverá ser juntada ao respectivo processo.
 (...) 
21.	Bem se vê, portanto, que a validade da citação via postal não depende de que o aviso de recebimento seja assinado pelo próprio destinatário da comunicação, o que dispensa, no caso em tela, a entrega do AR em 'mãos próprias'. A exigência da norma é no sentido de o Tribunal verificar se a correspondência foi entregue no endereço correto, residindo aqui a necessidade de certeza inequívoca. 
22.	Não é outra a orientação da jurisprudência do TCU, conforme se verifica dos julgados a seguir transcritos:
São válidas as comunicações processuais entregues, mediante carta registrada, no endereço correto do responsável, não havendo necessidade de que o recebimento seja feito por ele próprio (Acórdão 3648/2013-TCU-Segunda Câmara, Relator Min. José Jorge) ;
É prescindível a entrega pessoal das comunicações pelo TCU, razão pela qual não há necessidade de que o aviso de recebimento seja assinado pelo próprio destinatário. Entregandose a correspondência no endereço correto do destinatário, presume-se o recebimento da citação. (Acórdão 1019/2008-TCU-Plenário, Relator Min. Benjamin Zymler) ;
As comunicações do TCU, inclusive as citações, deverão ser realizadas mediante Aviso de Recebimento - AR, via Empresa Brasileira de Correios e Telégrafos, bastando para sua validade que se demonstre que a correspondência foi entregue no endereço correto. (Acórdão 1526/2007-TCU-Plenário, Relator Min. Aroldo Cedraz) .
23.	A validade do critério de comunicação processual do TCU foi referendada pelo Supremo Tribunal Federal, nos termos do julgamento do MS-AgR 25.816/DF, por meio do qual se afirmou a desnecessidade da ciência pessoal do interessado, entendendo-se suficiente a comprovação da entrega do 'AR' no endereço do destinatário:
Ementa: agravo regimental. Mandado de segurança. Desnecessidade de intimação pessoal das decisões do tribunal de contas da união. art. 179 do regimento interno do TCU. Intimação do ato impugnado por carta registrada, iniciado o prazo do art. 18 da lei nº 1.533/51 da data constante do aviso de recebimento. Decadência reconhecida. Agravo improvido.
O envio de carta registrada com aviso de recebimento está expressamente enumerado entre os meios de comunicação de que dispõe o Tribunal de Contas da União para proceder às suas intimações.
O inciso II do art. 179 do Regimento Interno do TCU é claro ao exigir apenas a comprovação da entrega no endereço do destinatário, bastando o aviso de recebimento simples. 
Da revelia da sociedade empresária Eduardo Mattos Silva - ME e de seu sócio, o Sr. Eduardo Mattos Silva
24.	No caso vertente, tentou-se promover, sem sucesso, a citação da sociedade empresária Eduardo Mattos Silva - ME e de seu sócio, o Sr. Eduardo Mattos Silva, nos endereços obtidos base de dados da Receita Federal, conforme abaixo detalhado:
	a) Eduardo Mattos Silva - ME: Ofício nº 38839/2020-TCU/Seproc (peça 59) , expedido em 10/9/2020, para endereço constante no CNPJ (peça 57) - não houve entrega conforme AR à peça 62;
	b) Sr. Eduardo Mattos Silva: Ofício nº 47030/2020-TCU/Seproc (peça 58) , expedido em 10/9/2020, para endereço constante no CPF (peça 56) - não houve entrega conforme AR à peça 60.
25.	Diante do malogro nas tentativas de citação acima indicadas, e por não haverem sido localizados outros endereços, conforme pesquisas realizadas nos Sistemas Corporativos do TCU (peças 63 e 64) , promoveu-se a notificação por meio do Edital nº 69-TCU/SEPROC, de 28/1/2021, publicado no DOU de 10/2/2021 (peça 67) .
26.	Importante destacar que, antes de promover a citação por edital, para assegurar a ampla defesa, buscaram-se outros meios possíveis para localizar e citar os responsáveis, nos limites da razoabilidade, fazendo juntar aos autos informação comprobatória dos diferentes meios experimentados que restaram frustrados, tal como se demonstrou no item anterior da presente instrução (Acórdão 4851/2017-TCU-Primeira Câmara, Relator Min. Augusto Sherman) .
27.	Nos processos do TCU, a revelia não leva à presunção de que sejam verdadeiras todas as imputações levantadas contra os responsáveis, diferentemente do que ocorre no processo civil, em que a revelia do réu opera a presunção da verdade dos fatos narrados pelo autor (Acórdão 1009/2018-TCU-Plenário, Relator Min. Bruno Dantas; 2369/2013 - TCU - Plenário, Relator Min. Benjamin Zymler e 2449/2013 - TCU - Plenário, Relator Min. Benjamin Zymler) . Dessa forma, a avaliação da responsabilidade do agente não pode prescindir da prova existente no processo ou para ele carreada. 
28.	Ao não apresentar sua defesa, os responsáveis deixaram de produzir prova da regular aplicação dos recursos sob sua responsabilidade, em afronta às normas que impõem aos gestores públicos a obrigação legal de, sempre que demandados pelos órgãos de controle, apresentar os documentos que demonstrem a correta utilização das verbas públicas, a exemplo do contido no art. 93 do Decreto-Lei 200/1967: 'Quem quer que utilize dinheiros públicos terá de justificar seu bom e regular emprego na conformidade das leis, regulamentos e normas emanadas das autoridades administrativas competentes.' 
29.	Ademais, não foi atendida a audiência realizada junto ao Sr. Eduardo Mattos Silva, acerca da perda de prazo para apresentação da prestação final de contas, expirado em 30/1/2016, também remanescendo injustificada essa ocorrência.
30.	Não obstante a revelia configurada neste processo, e em prestígio ao princípio da verdade real que informa os processos no TCU, foram os autos novamente compulsados, não se identificando qualquer elemento que pudesse alterar as conclusões que fundamentaram as citações e audiência realizadas.
31.	Em consulta ao Sistema SalicNet, realizada na data de 25/3/2021, verifica-se que os responsáveis também não apresentaram contas junto ao instaurador e continuam inadimplentes.
32.	Em se tratando de processo em que as partes interessadas não se manifestaram acerca das irregularidades imputadas, não há elementos para que se possa efetivamente aferir e reconhecer a ocorrência de boa-fé na conduta dos responsáveis, podendo este Tribunal, desde logo, proferir o julgamento de mérito pela irregularidade das contas, conforme os termos dos §§ 2º e 6º do art. 202 do Regimento Interno do TCU. (Acórdão 2064/2011-TCU-Primeira Câmara (relator Min. Ubiratan Aguiar) , 6.182/2011-TCU-1ª Câmara (relator Min. Weber de Oliveira) , 4.072/2010-TCU-1ª Câmara (Relator Min. Valmir Campelo) , 1.189/2009-TCU-1ª Câmara (Relator Min. Marcos Bemquerer) , 731/2008-TCU-Plenário (Relator Min. Aroldo Cedraz) .
33.	Dessa forma, a sociedade empresária Eduardo Mattos Silva - ME e o Sr. Eduardo Mattos Silva, devem ser considerados revéis, nos termos do art. 12, § 3º, da Lei 8.443/1992, devendo suas contas serem julgadas irregulares, condenando-os solidariamente ao débito apurado com aplicação da multa prevista no art. 57 da Lei 8.443/1992 a ambos, e a do art. 58, inciso II, da mesma lei.
Prescrição da Pretensão Punitiva
34.	Vale ressaltar que a pretensão punitiva do TCU, conforme Acórdão 1441/2016-TCU-Plenário, Relator Min. Benjamin Zymler, que uniformizou a jurisprudência acerca dessa questão, subordina-se ao prazo geral de prescrição indicado no art. 205 do Código Civil, que é de dez anos, contado da data de ocorrência da irregularidade sancionada, nos termos do art. 189 do Código Civil, sendo este prazo interrompido pelo ato que ordenar a citação, a audiência ou a oitiva dos responsáveis.
35.	No caso em exame, não ocorreu a prescrição, uma vez que a irregularidade sancionada ocorreu em 31/1/2016, e o ato de ordenação da citação ocorreu em 22/7/2020.
Cumulatividade de multas 
36.	Quanto à possibilidade de aplicação cumulativa das multas dos arts. 57 e 58, inciso I, da Lei 8.443/1992, ainda que seja adequada a realização de citação e audiência do responsável, por força do disposto no art. 209, § 4º, do Regimento Interno do TCU, o Tribunal reconhece que existe relação de subordinação entre as condutas de 'não comprovação da aplicação dos recursos' e de 'omissão na prestação de contas', sendo a primeira consequência da segunda, o que enseja, na verificação das duas irregularidades, a aplicação da multa do art. 57, com o afastamento da multa do art. 58, inciso I, em atenção ao princípio da absorção (Acórdão 9579/2015-TCU-Segunda Câmara, Relator Min. Vital do Rêgo; Acórdão 2469/2019-TCU-Primeira Câmara, Relator Min. Augusto Sherman) .
37.	Conforme leciona Cezar Bitencourt (Tratado de Direito Penal: parte geral - 8ª Edição - São Paulo: Saraiva, 2003. Pg. 565) , na absorção, ' (...) a pena do delito mais grave absorve a pena do delito menos grave, que deve ser desprezada'. No caso concreto, a 'omissão no dever de prestar contas', embora seja uma irregularidade autônoma, funciona como fase ou meio para a consecução da 'não comprovação da aplicação dos recursos', havendo clara relação de interdependência entre essas condutas. Dessa forma, recaindo as duas ocorrências num mesmo gestor, deve prevalecer a pena do delito mais grave, qual seja, a multa do art. 57, da Lei 8.443/1992.
38.	Cumpre observar, ainda, que a conduta dos responsáveis, consistente nas irregularidades 'não comprovação da boa e regular aplicação dos recursos federais repassados em face da omissão no dever de prestar contas' e 'não cumprimento do prazo para apresentação de prestação de contas pelo gestor dos recursos', configura violação não só às regras legais, mas também aos princípios basilares da administração pública, eis que, em última análise, ocorre o comprometimento da necessária satisfação à sociedade sobre o efetivo emprego dos recursos públicos postos à disposição da municipalidade, por força do instrumento de repasse em questão.
39.	Nesses casos, em que fica evidente a falta de transparência e lisura, não há como afastar as suspeitas sempre presentes de que a totalidade dos recursos públicos federais, transferida ao município, tenha sido integralmente desviada, em prol de gestor ímprobo, ou de pessoas por ele determinadas, a revelar grave inobservância de dever de cuidado no trato com a coisa pública, isto é, ato praticado com culpa grave, pois, na espécie, a conduta do responsável se distancia daquela que seria esperada de um administrador público minimante diligente, num claro exemplo de erro grosseiro a que alude o art. 28 do Decreto-lei 4.657/1942 (Lei de Introdução às Normas do Direito Brasileiro) , incluído pela Lei 13.655/2018 (Acórdão 1689/2019-TCU-Plenário, Relator Min. Augusto Nardes; Acórdão 2924/2018-TCU-Plenário, Relator Min. José Mucio Monteiro; Acórdão 2391/2018-TCU-Plenário, Relator Min. Benjamin Zymler) . 
CONCLUSÃO
40.	Em face da análise promovida na seção 'Exame Técnico', verifica-se que sociedade empresária Eduardo Mattos Silva - ME e seu sócio, o Sr. Eduardo Mattos Silva, não lograram comprovar a boa e regular aplicação dos recursos, instados a se manifestar, optaram pelo silêncio, configurando a revelia, nos termos do § 3º, do art. 12, da Lei 8.443/1992. Ademais, inexistem nos autos elementos que demonstrem a boa-fé dos responsáveis ou a ocorrência de outras excludentes de culpabilidade.
41.	Verifica-se também que não houve a prescrição da pretensão punitiva, conforme análise já realizada (peça 35) .
42.	Tendo em vista que não constam dos autos elementos que permitam reconhecer a boa-fé dos responsáveis, sugere-se que as suas contas sejam julgadas irregulares, nos termos do art. 202, § 6º, do Regimento Interno do TCU, com a imputação do débito atualizado monetariamente e acrescido de juros de mora, nos termos do art. 202, § 1º do Regimento Interno do TCU, descontado o valor eventualmente recolhido, com a aplicação da multa prevista no art. 57 da Lei 8.443/1992.
43.	Por fim, como não houve elementos que pudessem modificar o entendimento acerca das irregularidades em apuração, mantém-se a matriz de responsabilização presente na peça 50.
PROPOSTA DE ENCAMINHAMENTO
44.	Diante do exposto, submetemos os autos à consideração superior, propondo ao Tribunal:
a)	considerar revéis os responsáveis Eduardo Mattos Silva - ME (CNPJ: 09.194.400/0001-50) e Eduardo Mattos Silva (CPF: XXX.492.418-XX) , para todos os efeitos, dando-se prosseguimento ao processo, com fulcro no art. 12, § 3º, da Lei 8.443/1992; 
b)	julgar irregulares, nos termos dos arts. 1º, inciso I, 16, inciso III, alíneas a e c, da Lei 8.443/1992, c/c os arts. 19 e 23, inciso III, da mesma Lei, as contas dos responsáveis Eduardo Mattos Silva - ME (CNPJ: 09.194.400/0001-50) e Eduardo Mattos Silva (CPF: XXX.492.418-XX) , condenando-os solidariamente ao pagamento das importâncias a seguir especificadas, atualizadas monetariamente e acrescidas dos juros de mora, calculadas a partir das datas discriminadas até a data da efetiva quitação do débito, fixando-lhes o prazo de quinze dias, para que comprovem, perante o Tribunal, o recolhimento das referidas quantias aos cofres do Fundo Nacional de Cultura, nos termos do art. 23, inciso III, alínea 'a', da citada lei, c/c o art. 214, inciso III, alínea 'a', do Regimento Interno do TCU.  
		Débitos relacionados ao responsável Eduardo Mattos Silva (CPF: XXX.492.418-XX) em solidariedade com Eduardo Mattos Silva (CNPJ: 09.194.400/0001-50) :
	Data de ocorrência
	Valor histórico (R$) 
	Tipo da parcela

	26/12/2013
	140.000,00
	Débito

	23/12/2014
	69.145,39
	Débito

	23/12/2014
	25.000,00
	Débito

	24/12/2014
	31.000,00
	Débito

	29/12/2014
	857,64
	Débito

	29/12/2014
	64.000,00
	Débito

	29/12/2014
	3.218,52
	Débito

	29/12/2014
	12.630,96
	Débito

	5/9/2018
	867,94
	Crédito

Valor atualizado do débito (com juros) em 25/3/2021: R$ 536.920,09.
c)	aplicar individualmente aos responsáveis Eduardo Mattos Silva - ME (CNPJ: 09.194.400/0001-50) e Eduardo Mattos Silva (CPF: XXX.492.418-XX) , a multa prevista no art. 57 da Lei 8.443/1992 c/c o art. 267 do Regimento Interno do TCU, fixando-lhes o prazo de quinze dias, a contar da notificação, para que comprovem, perante o Tribunal (art. 214, III, alínea 'a', do Regimento Interno do TCU) , o recolhimento da dívida aos cofres do Tesouro Nacional, atualizada monetariamente desde a data do acórdão que vier a ser proferido por este Tribunal até a data do efetivo recolhimento, se paga após o vencimento, na forma da legislação em vigor;
d)	autorizar, desde logo, a cobrança judicial das dívidas, caso não atendidas as notificações, na forma do disposto no art. 28, inciso II, da Lei 8.443/1992;
e)	autorizar também, desde logo, se requerido, com fundamento no art. 26, da Lei 8.443, de 1992, c/c o art. 217, §§ 1º e 2º do Regimento Interno do TCU, o parcelamento da (s) dívida (s) em até 36 parcelas, incidindo, sobre cada parcela, corrigida monetariamente, os correspondentes acréscimos legais, fixando-lhe o prazo de quinze dias, a contar do recebimento da notificação, para comprovar, perante o Tribunal, o recolhimento da primeira parcela, e de trinta dias, a contar da parcela anterior, para comprovar os recolhimentos das demais parcelas, devendo incidir, sobre cada valor mensal, atualizado monetariamente, os juros de mora devidos, no caso do débito, na forma prevista na legislação em vigor, alertando os responsáveis de que a falta de comprovação do recolhimento de qualquer parcela importará o vencimento antecipado do saldo devedor, nos termos do § 2º do art. 217 do Regimento Interno deste Tribunal; 
f)	esclarecer ao responsável Eduardo Mattos Silva (CPF: XXX.492.418-XX) que, caso se demonstre, por via recursal, a correta aplicação dos recursos, mas não se justifique a omissão da prestação de contas, o débito poderá ser afastado, mas permanecerá a irregularidade das contas, dando-se ensejo à aplicação da multa prevista no art. 58, inciso I, da Lei 8.443/1992;
g)	enviar cópia do Acórdão a ser prolatado à Procuradoria da República no Estado de São Paulo, nos termos do § 3º do art. 16 da Lei 8.443/1992, c/c o § 7º do art. 209 do Regimento Interno do TCU, para adoção das medidas cabíveis; e
h)	enviar cópia do Acórdão que vier a ser proferido à Secretaria Especial da Cultura e aos responsáveis, para ciência;
i)	informar à Procuradoria da República no Estado de São Paulo, à Secretaria Especial da Cultura e aos responsáveis que a presente deliberação, acompanhada do Relatório e do Voto que a fundamenta, está disponível para a consulta no endereço www.tcu.gov.br/acordaos, além de esclarecer que, caso requerido, o TCU poderá fornecer sem custos as correspondentes cópias, de forma impressa; e
j)	informar à Procuradoria da República no Estado de São Paulo que, nos termos do parágrafo único do art. 62 da Resolução TCU 259/2014, os procuradores e membros do Ministério Público credenciados nesta Corte podem acessar os presentes autos de forma eletrônica e automática, ressalvados apenas os casos de eventuais peças classificadas como sigilosas, as quais requerem solicitação formal."
2.	Por meio de parecer à peça 72, o membro do Ministério Público junto ao TCU anuiu às conclusões e propostas da unidade técnica e fez esclarecimentos complementares, na forma que transcrevo a seguir:
	"Cuidam os autos de Tomada de Contas Especial instaurada pela Secretaria Especial da Cultura, em desfavor da sociedade empresária Eduardo Mattos Silva - ME e de seu sócio, o Senhor Eduardo Mattos Silva, em razão de omissão no dever de prestar contas, captados por força do projeto cultural Pronac 13- 1486, denominado 'The Brazilian Monuments Art Book', cujo objeto consistia em 'editar o livro (bilíngue Português/Inglês) intitulado The Brazilian Monuments Art Book, que registrará com textos, fotos históricas e artísticas a nossa diversidade cultural, com o objetivo de reunir os mais conhecidos cartões postais das grandes metrópoles do Brasil, passando por seus 26 estados mais o Distrito Federal, perpetuando a história das cidades e seus monumentos' (peça 1) .
2.	A Portaria n.º 238, de 8 de maio de 2013, autorizou a captação do valor de apoio, totalizando R$ 373.890,00, no período de 09/05/2013 a 31/12/2013 (peça 8) , com prazo para execução dos recursos 02/01/2014 a 31/12/2015, recaindo o prazo para prestação de contas em 30/1/2016.
3.	A empresa proponente captou recursos autorizados, no montante de R$ 345.852,51, conforme atestam os recibos (peça 9) . De acordo com os extratos bancários (peça 36) , os recursos captados foram creditados nas seguintes datas:
	Valor (R$) 
	Data

	140.000,00
	26/12/2013

	69.145,39
	23/12/2014

	25.000,00
	23/12/2014

	31.000,00
	24/12/2014

	64.000,00
	29/12/2014

	857,54
	29/12/2014

	3.218,52
	29/12/2014

	12.630,96
	29/12/2014

4.	O fundamento para a instauração da Tomada de Contas Especial, conforme consignado na matriz de responsabilização elaborada pelo tomador de contas, foi a constatação da seguinte irregularidade:
Não comprovação da boa e regular aplicação dos recursos federais repassados à EDUARDO MATTOS SILVA, em face da omissão no dever de prestar contas dos valores transferidos, no âmbito do Editar o livro (bilíngue Português/Inglês) intitulado 'The Brazilian Monuments Art Book' que registrará com textos, fotos históricas e artísticas a nossa diversidade cultural, com o objetivo de reunir os mais conhecidos cartões postais das grandes metrópoles do Brasil, passando por seus 26 estados mais o distrito federal, perpetuando a história das cidades e seus monumentos., no período de 2/1/2014 a 31/12/2015, cujo prazo encerrou-se em 30/1/2016.
5.	No Relatório de TCE n.º 651/2019 (peça 43) , o tomador de contas concluiu que o prejuízo importaria no valor original de R$ 344.984,57, imputando-se a responsabilidade a Eduardo Mattos Silva - ME e ao Senhor Eduardo Mattos Silva, na condição de dirigente.
6.	No âmbito do presente processo, os responsáveis foram regularmente citados, conforme despacho de conclusão das comunicações processuais (peça 68) . No entanto, transcorrido o prazo regimental, os responsáveis permaneceram silentes, devendo ser considerado revéis, nos termos do art. 12, § 3.º, da Lei n.º 8.443/1992.
7.	Em exame de mérito, a unidade técnica concluiu que a sociedade empresária Eduardo Mattos Silva - ME e seu sócio, o Senhor Eduardo Mattos Silva, não lograram comprovar a boa e regular aplicação dos recursos, e instados a se manifestarem, optaram pelo silêncio, o que configura a revelia, nos termos do § 3.º, do art. 12, da Lei n.º 8.443/1992. A unidade informa, ainda, inexistir nos autos elementos que demonstrem a boa-fé dos responsáveis ou a ocorrência de outras excludentes de culpabilidade.
8.	Diante das conclusões, a unidade propôs julgar irregulares as contas dos responsáveis, e condená-los, solidariamente, a ressarcir o dano ao erário apurado, bem como aplicar a multa prevista no art. 57 da Lei 8.443/1992 c/c o art. 267 do Regimento Interno do TCU.
9.	Quanto à análise da prescrição da pretensão punitiva, a unidade concluiu, com base no regime estabelecido no art. 205 do Código Civil, não ter ocorrido a prescrição, uma vez que a irregularidade sancionada ocorreu em 31/1/2016, e o ato de ordenação da citação ocorreu em 22/7/2020. Em relação à prescrição da pretensão ressarcitória a unidade não se manifestou.
9.	Sobre a prescrição, convém repisar o entendimento reiterado desta representante do Ministério Público de Contas no sentido de se adotar o regime de prescrição estabelecido pela Lei n.º 9.873/1999, conforme decisão do Supremo Tribunal Federal, no Recurso Extraordinário 636.886 (tema 899) , que enunciou a tese, com repercussão geral, de que 'é prescritível a pretensão de ressarcimento ao erário fundada em decisão de Tribunal de Contas'.
10.	De acordo com o art. 1.º da Lei n.º 9.873/1999, prescreve em cinco anos a ação punitiva da Administração Pública Federal, direta e indireta, no exercício do poder de polícia, objetivando apurar infração à legislação em vigor, contados da data da prática do ato ou, no caso de infração permanente ou continuada, do dia em que tiver cessado.
11.	Embora a controvérsia dirimida no RE 636.886 tenha sido circunscrita à prescrição ocorrida no curso da execução, quando o dano ao erário já havia sido objeto de acertamento, materializado em acórdão condenatório proferido pelo TCU, é necessário considerar as razões essenciais da decisão, para identificar seus reflexos também no que diz respeito à prescrição reparatória.
12.	Observa-se que, para resolver a lide, o STF concluiu que a ressalva constante da parte final do art. 37, § 5.º, da Constituição Federal ('ressalvadas as respectivas ações de ressarcimento') não criou uma hipótese de imprescritibilidade apta a alcançar as decisões dos Tribunais de Contas. É o que se depreende do seguinte trecho do Voto do Ministro Alexandre de Moraes:
'A ressalva que permaneceu no § 5º do art. 37 da CF (ressalvadas as respectivas ações de ressarcimento) , mesmo após a retirada da expressão QUE SERÃO IMPRESCRITÍVEIS [expressão excluída por emenda do Plenário quando da apresentação do Projeto de Constituição da Comissão de Sistematização], teve por finalidade evitar, principalmente, uma anomia em relação à possibilidade de ressarcimento ao erário em face de responsabilização pela prática de eventuais atos ilícitos, enquanto ainda não tipificados pela lei exigida no § 4º do art. 37 da CF como atos de improbidade administrativa. 
A ressalva prevista no § 5º do art. 37 da CF não pretendeu estabelecer uma exceção implícita de imprescritibilidade, mas obrigar constitucionalmente a recepção das normas legais definidoras dos instrumentos processuais e dos prazos prescricionais para as ações de ressarcimento do erário, inclusive referentes a condutas ímprobas, mesmo antes da tipificação legal de elementares do denominado ato de improbidade (Decreto 20.910/1932, Lei 3.164/1957, Lei 3.502/1958, Lei 4.717/1965, Lei 7.347/1985, Decreto-Lei 2.300/1986) ; mantendo, dessa maneira, até a edição da futura lei e para todos os atos pretéritos, a ampla possibilidade de ajuizamentos de ações de ressarcimento.' 
13.	Ocorre que, no âmbito do processo perante o TCU, a proteção do art. 37, § 5.º, da CF, era a fonte utilizada na defesa da imprescritibilidade tanto na fase condenatória como no curso da execução dos títulos extrajudiciais consubstanciados nos seus acórdãos.
14.	Nesse diapasão, é forçoso concluir que também é prescritível a pretensão de ressarcimento exercida pelo TCU com o fim de apurar a ocorrência de prejuízo ao erário e condenar o agente que lhe deu causa. Essa conclusão resulta das razões de decidir utilizadas na paradigmática decisão da Corte Suprema, que delimitaram o sentido e o alcance da ressalva contida no art. 37, § 5.º, da Constituição Federal.
15.	Com base nesse entendimento, passamos à análise dos atos que podem ser considerados como marcos interruptivos da prescrição das pretensões punitiva e ressarcitória no caso concreto.
Dos marcos interruptivos à luz da Lei nº 9.873/1999
16.	Para a presente análise, considera-se como termo a quo para a contagem da prescrição a data da irregularidade sancionada, ocorrida em 31/1/2016, que corresponde ao dia seguinte ao término do prazo para prestação de contas do projeto.
17.	Compulsando os autos, verifica-se que a Secretaria de Fomento e Inventivo à Cultura do então Ministério da Cultura emitiu, em 30/10/2018, o Comunicado n.º 360/2018 - CGARE/DFIND/SEFIC/MinC endereçado ao Senhor Eduardo Mattos Silva informando acerca da reprovação das Contas do Projeto The Brazilian Monuments Art Book (peça 23) . Referido comunicado foi recebido pelo responsável em 8/11/2018, conforme Aviso de Recebimento acostado aos autos (peça 24) . Por sua vez, após tentativas infrutíferas de notificação pela via postal, a sociedade Eduardo Mattos Silva - ME foi finalmente notificada por edital, publicado no Diário Oficial da União, em 13/2/2019 (peça 26, p. 2) .
18. 	No âmbito do TCU, os responsáveis foram regularmente citados por meio do Edital 0069/2021- Secomp-4, publicado em 10/2/2021, no Diário Oficial da União.
19.	Constata-se, assim, a inocorrência da prescrição das pretensões punitiva e ressarcitória no presente caso, sob o regime estabelecido pela Lei n.º 9.873/1999.
Proposta
20.	Feitas as considerações acima, esta representante do Ministério Público de Contas anui à proposta de encaminhamento oferecida pela unidade instrutiva à peça 69 (ratificada às peças 70 e 71) ."
	É o relatório.

não há.

Procuradora-Geral Cristina Machado da Costa e Silva.

TOMADA DE CONTAS ESPECIAL. SECRETARIA ESPECIAL DE CULTURA. OMISSÃO NA PRESTAÇÃO DE CONTAS DOS RECURSOS CAPTADOS. CITAÇÃO. REVELIA. AUSÊNCIA DE PRESCRIÇÃO DA PRETENSÃO PUNITIVA E RESSARCITÓRIA. CONTAS IRREGULARES. DÉBITO. MULTA.

TOMADA DE CONTAS ESPECIAL (TCE)

Secretaria de Controle Externo de Tomada de Contas Especial (SecexTCE).

Examino Tomada de Contas Especial instaurada pela Secretaria Especial da Cultura, em desfavor da sociedade empresária Eduardo Mattos Silva - ME e de seu sócio, o Senhor Eduardo Mattos Silva, em razão de omissão no dever de prestar contas, captados por força do projeto cultural Pronac 13-1486, denominado "The Brazilian Monuments Art Book", cujo objeto consistia em "editar o livro (bilíngue Português/Inglês) intitulado The Brazilian Monuments Art Book, que registrará com textos, fotos históricas e artísticas a nossa diversidade cultural, com o objetivo de reunir os mais conhecidos cartões postais das grandes metrópoles do Brasil, passando por seus 26 estados mais o Distrito Federal, perpetuando a história das cidades e seus monumentos" (peça 1) .
2.	A Portaria n.º 238, de 8 de maio de 2013, autorizou a captação do valor de apoio, totalizando R$ 373.890,00, no período de 09/05/2013 a 31/12/2013 (peça 8) , com prazo para execução dos recursos 02/01/2014 a 31/12/2015, recaindo o prazo para prestação de contas em 30/1/2016.
3.	A empresa proponente captou recursos autorizados, no montante de R$ 345.852,51, conforme atestam os recibos (peça 9) . De acordo com os extratos bancários (peça 36) , os recursos captados foram creditados nas seguintes datas:
	Valor (R$) 
	Data

	140.000,00
	26/12/2013

	69.145,39
	23/12/2014

	25.000,00
	23/12/2014

	31.000,00
	24/12/2014

	64.000,00
	29/12/2014

	857,54
	29/12/2014

	3.218,52
	29/12/2014

	12.630,96
	29/12/2014

4.	O fundamento para a instauração da Tomada de Contas Especial, conforme consignado na matriz de responsabilização elaborada pelo tomador de contas, foi a não comprovação da boa e regular aplicação dos recursos federais repassados aos responsáveis, em face da omissão no dever de prestar contas dos valores captados.
5.	No âmbito do presente processo, os responsáveis foram regularmente citados, conforme despacho de conclusão das comunicações processuais (peça 68) . No entanto, transcorrido o prazo regimental, os responsáveis permaneceram silentes. 
6.	Diante disso, a Secretaria de Controle Externo de Tomada de Contas Especial (SecexTCE) propôs considerá-los revéis, nos termos do art. 12, § 3.º, da Lei n.º 8.443/1992, julgar irregulares as suas contas, condená-los em débito solidário e lhes aplicar a multa prevista no art. 57 da Lei 8.443/1992 c/c o art. 267 do Regimento Interno do TCU.
7.	O membro do Ministério Público junto ao TCU (MPTCU) anuiu às conclusões e propostas da unidade técnica e fez esclarecimentos complementares, notadamente em relação à não operação da prescrição da pretensão ressarcitória.
8.	Acompanho os posicionamentos uniformes da SecexTCE e do MPTCU, cujos fundamentos adoto como minhas razões de decidir, sem prejuízo dos breves comentários que faço a seguir.
9.	Em exame de mérito, a unidade técnica concluiu que a sociedade empresária Eduardo Mattos Silva - ME e seu sócio, o Senhor Eduardo Mattos Silva, não lograram comprovar a boa e regular aplicação dos recursos captados, e, apesar de instados a se manifestarem, optaram pelo silêncio, o que configura a revelia, nos termos do § 3.º, do art. 12, da Lei n.º 8.443/1992. A unidade informa, ainda, inexistir nos autos elementos que demonstrem a boa-fé dos responsáveis ou a ocorrência de outras excludentes de culpabilidade.
8.	Cabe ressaltar que o auditor da SecexTCE realizou a avaliação da prescrição da pretensão punitiva e concluiu, com base no regime estabelecido no art. 205 do Código Civil, não ter ocorrido sua prescrição, uma vez que a irregularidade sancionada ocorreu em 31/1/2016 e o ato de ordenação da citação ocorreu em 22/7/2020.
9.	Além de anuir às conclusões da área técnica, o membro do MPTCU realizou análise complementar sobre a eventual prescrição da pretensão ressarcitória, adotando o regime de prescrição estabelecido pela Lei n.º 9.873/1999, que prevê, de acordo com seu art. 1.º, que prescreve em cinco anos a ação punitiva da Administração Pública Federal, direta e indireta, no exercício do poder de polícia, objetivando apurar infração à legislação em vigor, contados da data da prática do ato ou, no caso de infração permanente ou continuada, do dia em que tiver cessado.
10.	Considerou, como termo a quo para a contagem da prescrição, a data da irregularidade sancionada, ocorrida em 31/1/2016, que corresponde ao dia seguinte ao término do prazo para prestação de contas do projeto.
11.	Verificou que a Secretaria de Fomento e Inventivo à Cultura do então Ministério da Cultura emitiu, em 30/10/2018, o Comunicado n.º 360/2018 - CGARE/DFIND/SEFIC/MinC endereçado ao Senhor Eduardo Mattos Silva informando acerca da reprovação das Contas do Projeto "The Brazilian Monuments Art Book" (peça 23) . Referido comunicado foi recebido pelo responsável em 8/11/2018, conforme Aviso de Recebimento acostado aos autos (peça 24) . Por sua vez, após tentativas infrutíferas de notificação pela via postal, a sociedade Eduardo Mattos Silva - ME foi finalmente notificada por edital, publicado no Diário Oficial da União, em 13/2/2019 (peça 26, p. 2) .
12. 	No âmbito do TCU, os responsáveis foram regularmente citados por meio do Edital 0069/2021- Secomp-4, publicado em 10/2/2021, no Diário Oficial da União.
13.	Destarte, o Parquet ratificou a inocorrência da prescrição das pretensões punitiva e ressarcitória no presente caso, sob o regime estabelecido pela Lei n.º 9.873/1999.
14.	Sendo assim, acompanhando os posicionamentos uníssonos da SecexTCE e do MPTCU, julgo irregulares as contas dos responsáveis, condenando-os, solidariamente, a ressarcir o dano ao erário apurado, bem como lhes aplico a multa prevista no art. 57 da Lei 8.443/1992 c/c o art. 267 do Regimento Interno do TCU.
	Ante o exposto, VOTO por que este Colegiado adote a minuta de acórdão que ora submeto à aprovação.
TCU, Sala das Sessões, em 22 de fevereiro de 2022.
Ministro JOÃO AUGUSTO RIBEIRO NARDES 
Relator